【裁判字號】    94,訴,2575
【裁判日期】    951013
【裁判案由】    偽造貨幣
【裁判全文】
臺灣高雄地方法院刑事判決              94年度訴字第2575號
公  訴  人  臺灣高雄地方法院檢察署檢察官
被      告  丙○○
指定辯護人  本院公設辯護人戊○○
上列被告因偽造貨幣案件，經檢察官提起公訴（台灣高雄地方法
院檢察署94年度偵字第13228 號），本院判決如下：
    主  文
丙○○犯收集偽造通用紙幣罪，累犯，處有期徒刑年捌月。扣
案之新臺幣壹仟元紙幣捌拾陸張（其中編號為DQ171505VE號共壹
拾柒張、編號DQ121370XA號共貳拾陸張、編號JJ171002TV號共貳
拾伍張、編號AL565646WG號共伍張、編號JK175030UD號共陸張、
編號CN999461WH共柒張），均沒收。
    事  實
一、丙○○曾因施用毒品案件，經臺灣苗栗地方法院裁定送觀察
    、勒戒後，認無繼續施用毒品之傾向，於民國88年1 月29日
    執行完畢釋放。復因施用毒品案件，經臺灣苗栗地方法院裁
    定送觀察、勒戒後，認有繼續施用毒品之傾向，由該院檢察
    署檢察官聲請強制戒治並提起公訴，強制戒治部分於89年2
    月17日停止戒治付保護管束（接續執行有期徒刑至90年1 月
    18 日 出監），於89年9 月1 日保護管束期滿未經撤銷，視
    為執行完畢；提起公訴部分經臺灣苗栗地方法院判處有期徒
    刑6 月確定，於90年1 月18日因徒刑易科罰金執行完畢出監
    。詎仍不知悔改，於不詳時間，在不詳地點，基於供行使之
    用之意圖，自真實姓名、年籍均不詳之人士處，收集以彩色
    噴墨方式仿印之面額新台幣（下同）1,000 元之偽造新版通
    用紙幣共86張（其中編號為DQ171505VE號共17張、編號
    DQ121370 XA 號共26張、編號JJ171002TV號共25張、編號
    AL565646WG號共5 張、編號JK175030UD號共6 張、編號
    CN999461WH共7 張）後，將上開偽鈔置於其所使用之白色自
    小客車（懸掛VU-3256 號車牌，原車號應為WS-3169 號）後
    車廂內而持有之。嗣於93年8 月12日下午1 時50分許，因丙○○駕駛上開車輛載同不知情之己○○及陳志昌至臺南市尋
    找律師談論另案案情後，於返回住處途中，為警於國道中山
    高速公路南向之岡山收費站前時，在上揭車輛後車廂內查獲
    並扣得上開偽鈔，而查獲全情。
二、案經臺南縣警察局移送台灣台南地方法院檢察署呈請台灣高
    等法院檢察署令轉台灣苗栗地方法院檢察署再呈請台灣高等
    法院檢察署令轉台灣高雄地方法院檢察署檢察官偵查起訴。
    理  由
一、訊據被告丙○○固不否認曾於上揭時地為警在其駕駛之自小
    客車後車廂內查獲上揭偽造之千元紙鈔共86張，惟矢口否認
    有何收集偽造紙幣之犯行，辯稱：綽號「阿弟」之丁○○在
    93年6 月間至我住處欲借住時，曾拿一黑色手提袋來，裡面
    裝滿上揭偽鈔，丁○○問我要不要，或是否可以賣給其他人
    ，我因該偽鈔製作粗糙故答稱不要，並要丁○○拿走，而丁○○在我家借住期間數次向我借車使用，上揭偽鈔應是丁○○放在我車後車廂的，並非我收集而來等語。經查：
  (一)被告丙○○為警查獲時，在其駕駛之自小客車後車廂內所查
    獲扣案之千元紙鈔86張，經送請中央印製廠鑑定，鑑定結果
    ：其中編號為DQ171505VE號共17張、編號DQ121370XA號共26
    張、編號JJ171002TV號共25張、編號AL565646WG號共5 張、
    編號JK175030UD號共6 張、編號CN999461WH共7 張，該批偽
    鈔均以彩色噴墨方式仿印，無凹版印文突起效果；紙質與真
    鈔不同，水印以灰色墨在紙張背面仿製；左下角面額數字以
    噴墨方式仿折光變色油墨，部分偽鈔安全線以黏貼箔膜（含
    200 、100 、1000等數字）仿鈔券正面五段裸露部分，均屬
    偽造紙鈔，此有卷附中央印製廠93年8 月23日中印發字第
    0930004108號函1 紙可查（業經被告同意作為證據，本院審
    酌該鑑定文書做成時之情形，以之作為本案證據核屬適當，
    依刑事訴訟法第159 條之5 第1 項之規定，有證據能力）。
    足見被告丙○○於93年8 月12日下午為警查獲時其車內所置
    放之新臺幣千元紙幣，確均屬偽造。
  (二)經查，被告雖於檢察官偵查中及本院審判中辯稱上揭偽鈔係
    丁○○在其不知情之情形下，自行將之置放於其後車廂內。
    然被告經檢察官起訴移審本院，經本院訊問時卻辯稱：這些
    偽幣是我開遊覽車的時候，我在車上撿到的，當時是以一個
    紙袋裝起來的，我撿到的時候以為是真的，怕有人回來拿，
    故將之放在我的自小客車後車廂內等語。可見被告所辯前後
    互相矛盾不一，其辯詞真實性已有可疑，應係為求卸責捏造
    而來。再依證人丁○○於檢察官偵查中具結證稱：我原本在
    中壢擔任售票員，因此與擔任遊覽車司機之被告丙○○（綽
    號「小沙」）結識，我確實曾在93年6 月間借住在被告丙○○家中，但我沒有駕照，只是借住他家而已，我沒有拿偽造
    之千元紙鈔給被告，只有跟被告一同乘坐該部自小客車出去
    ，並不曾向被告借用該車等語（見台灣台南地方法院檢察署
    93 年 度偵續字第130 號卷第19頁至第20頁），即丁○○已
    明確否認上揭偽鈔係伊置放在被告後車廂內，亦否認曾將之
    交付並詢問被告是否有意購買、或是否可代其找他人購買等
    情。被告另辯稱丁○○將本案偽鈔交付給我、並向我詢問看
    看是否有人要等語之時，我女友乙○○亦在場聽聞知悉等語
    ，惟經乙○○到庭證稱：被告於93年8 月間為警查獲時，我
    已與被告同居在其燕巢之住處約2 年多，被告平日均以白色
    自小客車代步，我從未見過本案偽鈔，亦從未看過有人交付
    偽鈔給被告，綽號「阿弟仔」之人我有印象，他確實曾提過
    一個黑色袋子到我們住處說要住一陣子，但我沒看過「阿弟
    」拿出偽鈔，亦不曾聽聞他說要給我們偽鈔等語（本院95年
    9 月27日審判筆錄），即乙○○亦明確證稱從未見聞被告所
    稱丁○○交付偽鈔之事。另依現場查獲偽鈔之照片2 張所示
    ，上揭偽鈔未經包捆，而係散置於被告自小客車後車廂之備
    胎放置處內，在偽鈔周邊及下方尚放置有報紙、司法機關傳
    票通知信封、雜紙、工具箱、柺杖鎖等雜物。而偽鈔周邊之
    報紙及傳票通知信封之日期雖均無法辨認，而無從認定偽鈔
    置放時間及報紙、傳票通知信封置放時間之先後順序；然依
    被告所辯，即丁○○係在93年6 月間向其借用車輛，並將偽
    鈔置放在後車廂中；而被告亦自承平日該車輛均由其使用，
    本案又係在同年8 月13日為警查獲，衡諸常情，其間相隔既
    約達2 月，且被告亦有將個人物品置放該處之習慣，平時經
    常使用該車之被告開啟後車廂之機會當甚為頻繁，倘該等偽
    鈔確係丁○○置放在被告後車廂中，被告亦絕無可能毫不知
    悉。況倘被告所辯為真，即其於丁○○詢問是否需要該批偽
    鈔之時，已明確斷然拒絕，則觀諸該批偽鈔面額共計86,000
    元，數額非小，衡諸常理，丁○○此時應會自己使用或另尋
    它徑出售，何有可能在被告已明確表示不需要之情形下，猶
    放棄此一利益，而無端藏放於被告後車廂內。縱使丁○○亦
    認製作粗糙，而不欲自行使用或再轉賣他人，則自行丟棄他
    處即可，何有必要棄置在被告後車廂內，增加遭他人或為警
    發現、甚而循線查獲之風險。另該批偽鈔之真實來源雖因被
    告堅不吐實而無從查證，然參諸查獲本案偽鈔之車輛平日均
    由被告使用，已如前述，堪認本案偽鈔絕非由丁○○在被告
    毫不知情之情形下，自作主張藏放於被告車內，而係被告自
    己於不詳時地自他人處收集後，再將之藏放於後車廂內而來
    ，該批偽鈔實係被告所有無誤。另自該批千元偽鈔數量高達
    86 張 ，面額共計達86,000元，數額非小等情綜合觀之，顯
    見被告向他人收集該批偽鈔之時，主觀上確具伺機行使之意
    圖。綜上，被告收集本案千元偽鈔之犯罪事證明確，洵堪認
    定，所辯無非卸責之詞，不足採信，應依法論科。
三、論罪科刑及沒收：
  (一)按行為後法律有變更者，適用行為時之法律。但行為後之法
    律有利於行為人者，適用最有利於行為人之法律，刑法第2
    條第1 項定有明文。又有關新舊法之比較，應就罪刑有關之
    共犯、未遂犯、想像競合犯、牽連犯、連續犯、結合犯以及
    累犯加重、自首減輕暨其他法定加減原因與加減例等一切情
    形，綜其全部罪刑之結果而為比較（最高法院95年第8 次刑
    事庭會議決議參照）。本件被告行為後，如附表所示之相關
    法律均已變更，並俱於95年7 月1 日施行。玆經整體比較結
    果，裁判時之法律並非有利於被告，揆諸前開規定，自應適
    用各該行為時即修正前之法律。
  (二)按中央銀行法第13條第1 項規定，中華民國貨幣，由中央銀
    行發行之；同條第2 項規定，中央銀行發行之貨幣為國幣，
    對於中華民國境內之一切支付，具有法償效力。中央銀行並
    據此訂定中央銀行發行新臺幣辦法，於89年1 月26日公布，
    同年7 月1 日施行，該辦法第2 條亦規定中華民國貨幣為新
    臺幣，除適用中央銀行法關於國幣之規定外，依本辦法之規
    定，故新臺幣為中華民國通用貨幣，殆無疑問。另按刑法第
    196 條第1 項之行使、收集或交付偽造通用紙幣罪，其所謂
    「收集」者，舉凡意圖供自己或他人行使之用，而有收受、
    蒐集、收買、受贈、互換等一切移轉自己「持有」之行為皆
    屬之，是被告明知上揭千元紙鈔均係偽鈔卻仍自不詳姓名年
    籍之他人收集，核其所為，係犯刑法第196 條第1 項後段之
    收集偽造通用紙幣罪。被告前因施用毒品案件，經臺灣苗栗
    地方法院裁定送觀察、勒戒後，認無繼續施用毒品之傾向，
    於88年1 月29日執行完畢釋放。復因施用毒品案件，經臺灣
    苗栗地方法院裁定送觀察、勒戒後，認有繼續施用毒品之傾
    向，由該院檢察署檢察官聲請強制戒治並提起公訴，強制戒
    治部分於89年2 月17日停止戒治付保護管束（接續執行有期
    徒刑至90年1 月18日出監），於89年9 月1 日保護管束期滿
    未經撤銷，視為執行完畢；提起公訴部分經臺灣苗栗地方法
    院判處有期徒刑6 月確定，於90年1 月20日易科罰金執行完
    畢等情，有卷附台灣高等法院被告前案紀錄表1 紙可佐，其
    受有期徒刑之執行完畢，5 年之內再犯有期徒刑以上之罪，
    為累犯，應依修正前刑法第47條規定論以累犯，並加重其刑
    。爰審酌被告不思以正當工作賺取財物，為貪圖小利而收集
    偽造之通用紙幣，且綜合審酌其所收集之數量，雖非非常鉅
    大，且尚未行使，但亦足擾亂國家社會金融秩序，危及經濟
    市場正常運作，且犯後猶飾詞否認犯行，未見悔意，且拒不
    供出偽鈔之真實來源，為免助長僥倖，不宜從輕量刑，及參
    酌其前有搶奪、違反藥事法、違反毒品危害防治條例、偽造
    文書等前科，此有上揭台灣高等法院被告前案紀錄表1 份在
    卷可按，可見被告素行並非良善，及其犯罪目的、動機與所
    生損害等一切情狀，量處如主文所示之刑，以示懲儆。
  (三)至扣案之千元紙鈔86張，經中央印製廠鑑定，均屬偽幣無誤
    ，已如前述，依刑法第200 條之規定，不問屬於犯人與否，
    均予宣告沒收。
三、據上論斷，應依刑事訴訟法第299 條第1 項前段，刑法第2
    條第1 項前段、刑法第196 條第1 項、第200 條、修正前刑
    法第47條，修正前罰金罰鍰提高標準條例第1 條前段，判決
    如主文。
本案經檢察官甲○○到庭執行職務。
中    華    民    國    95    年    10    月    13    日
              刑事第十四庭審判長法  官  蔡廣昇
                                法  官  謝雨真
                                法  官  紀凱峰
以上正本證明與原本無異。
如不服本判決，應於收受送達後10日內向本院提出上訴書狀。
中    華    民    國    95    年    10    月    14    日
                                書記官  黃進遠
附表：刑法修正施行後新舊法之比較適用
說明：一、【新法】：九十四年一月七日修正，同年二月二日
           公布，九十五年七月一日施行之刑法。
          【舊法】：九十四年一月七日修正，同年二月二日
           公布，九十五年七月一日施行前之刑法。
      二、【最高法院決議】：最高法院九十五年五月二十三
           日第八次刑事庭會議決議。
      三、【高院座談會決議】：臺灣高等法院暨所屬法院九
           因應新修正刑法施行座談會研討結果。
┌──┬──┬───────────┬──┬────────────┐
│編號│條號│新法                  │比較│理由                    │
│    │    ├───────────┤    │                        │
│    │    │舊法                  │結果│                        │
├──┼──┼───────────┼──┼────────────┤
│1   │33  │新條文                │    │舊法第三十三條第五款規定│
│    │    │主刑之種類如下：      │    │，罰金：一元以上，修正後│
│    │    │一、死刑              │    │則提高為，罰金：新臺幣一│
│    │    │二、無期徒刑          │    │千元以上，以百元計算之。│
│    │    │三、有期徒刑：二月以上│    │罰金之定義既已修正，法定│
│    │    │    ，十五年以上。但遇│    │刑為罰金者，其法定最低度│
│    │    │    有加減時，得減至二│    │罰金亦提高為新臺幣一千元│
│    │    │    月未滿，或加至二十│    │，致刑度有加重之情形，不│
│    │    │    年。              │    │論宣告罰金與否，應依新法│
│    │    │四、拘役：一日以上，六│    │第二條第一項前段之規定，│
│    │    │    十日未滿。但遇有加│    │適用行為時法。（最高法院│
│    │    │    重時，得加至一百二│    │決議第三點(一)參照）。    │
│    │    │    十日。            │    │                        │
│    │    │五、罰金：新臺幣一千元│    │                        │
│    │    │    以上，以百元計算之│    │                        │
│    │    │    。                │    │                        │
│    │    │                      │    │                        │
│    │    │                      │    │                        │
│    │    ├───────────┼──┤                        │
│    │    │舊條文                │ˇ  │                        │
│    │    │主刑之種類如下：      │    │                        │
│    │    │一、死刑              │    │                        │
│    │    │二、無期徒刑          │    │                        │
│    │    │三、有期徒刑：二月以上│    │                        │
│    │    │    ，十五年以上。但遇│    │                        │
│    │    │    有加減時，得減至二│    │                        │
│    │    │    月未滿，或加至二十│    │                        │
│    │    │    年。              │    │                        │
│    │    │四、拘役：一日以上，二│    │                        │
│    │    │    個月未滿。但遇有加│    │                        │
│    │    │    重時，得加至四個月│    │                        │
│    │    │    。                │    │                        │
│    │    │五 罰金：一元以上。   │    │                        │
│    │    │                      │    │                        │
├──┼──┼───────────┼──┼────────────┤
│2   │47  │新條文                │ˇ  │(一) 舊法第四十七條規定， │
│    │    │I 受徒刑之執行完畢， │    │   受有期徒刑之執行完畢 │
│    │    │   或一部之執行而赦免 │    │   ，或受無期徒刑或有期 │
│    │    │   後，五年以內故意再 │    │   徒刑一部之執行而赦免 │
│    │    │   犯有期徒刑以上之罪 │    │   後，五年以內再犯有期 │
│    │    │   者，為累犯，加重本 │    │   徒刑以上之罪者，為累 │
│    │    │   刑至二分之一。     │    │   犯，修正後第四十七條 │
│    │    │II 第九十八條第二項關 │    │   第一項則規定，五年以 │
│    │    │   於因強制工作而免其 │    │   內「故意」再犯有期徒 │
│    │    │   刑之執行者，於受強 │    │   刑以上之罪者，為累犯 │
│    │    │   制工作處分之執行完 │    │   ，明顯限縮以「故意」 │
│    │    │   畢或一部之執行而免 │    │   再犯者為限，始成立累 │
│    │    │   除後，五年以內故意 │    │   犯（將過失犯排除於累 │
│    │    │   再犯有期徒刑以上之 │    │   犯適用之外），可見， │
│    │    │   罪者，以累犯論。   │    │   過失犯罪在累犯之評價 │
│    │    │                      │    │   上已為變更，又因成立 │
│    │    │                      │    │   累犯之刑罰效果為應加 │
│    │    ├───────────┼──┤   重其刑（加重之程度得 │
│    │    │舊條文                │    │   至二分之一），是依刑 │
│    │    │  受有期徒刑之執行完畢│    │   法第二條第一項但書規 │
│    │    │  ，或受無期徒刑或有期│    │   定，犯罪行為如發生於 │
│    │    │  徒刑一部之執行而赦免│    │   新法修正施行前，因新 │
│    │    │  後，五年以內再犯有期│    │   法之規定顯較舊法有利 │
│    │    │  徒刑以上之罪者，為累│    │   ，自應適用修正後之規 │
│    │    │  犯，加重本刑至二分之│    │   定，不能論以累犯。（ │
│    │    │  一。                │    │   高院座談會決議第六則 │
│    │    │                      │    │   ）。                 │
│    │    │                      │    │(二)【故意犯罪，依新舊法均│
│    │    │                      │    │  成立累犯】：按行為時及│
│    │    │                      │    │  裁判時之法律均有處罰之│
│    │    │                      │    │  規定者，法律之修正，不│
│    │    │                      │    │  發生罪與刑之變更者，依│
│    │    │                      │    │  各該法律規定之適用究係│
│    │    │                      │    │  重在行為時或裁判時，作│
│    │    │                      │    │  為適用法律之判斷基準。│
│    │    │                      │    │  累犯修正不涉及犯罪構成│
│    │    │                      │    │  要件之刑罰加重或減輕事│
│    │    │                      │    │  由，該法律規定之適用應│
│    │    │                      │    │  重在行為時之情形，則逕│
│    │    │                      │    │  適用行為時法。若行為人│
│    │    │                      │    │  於前案執行完畢後，五年│
│    │    │                      │    │  內故意再犯他罪，不論依│
│    │    │                      │    │  舊法第四十七條之規定，│
│    │    │                      │    │  抑或新法第四十七條第一│
│    │    │                      │    │  項之規定，均構成累犯，│
│    │    │                      │    │  對被告而言並無有利或不│
│    │    │                      │    │  利之情形；另最高法院九│
│    │    │                      │    │  十五年五月二十三日刑事│
│    │    │                      │    │  庭第八次庭務會議決議，│
│    │    │                      │    │  亦認為「過失」再犯有期│
│    │    │                      │    │  徒刑以上之罪，始應依修│
│    │    │                      │    │  正後刑法第二條第一項之│
│    │    │                      │    │  規定，適用最有利於行為│
│    │    │                      │    │  人之法律。是以題示情形│
│    │    │                      │    │  ，應不生新舊法比較之問│
│    │    │                      │    │  題，自應逕依現行有效之│
│    │    │                      │    │  法律即修正後刑法第四十│
│    │    │                      │    │  七條第一項之規定，論以│
│    │    │                      │    │  累犯。                │
│    │    │                      │    │(三)【擬制累犯之新舊法適用│
│    │    │                      │    │  】：新法第四十七條第二│
│    │    │                      │    │  項規定，第九十八條第二│
│    │    │                      │    │  項關於因強制工作而免其│
│    │    │                      │    │  刑之執行者，於受強制工│
│    │    │                      │    │  作處分之執行完畢或一部│
│    │    │                      │    │  之執行而免除後，五年以│
│    │    │                      │    │  內故意再犯有期徒刑以上│
│    │    │                      │    │  之罪者，以累犯論，修正│
│    │    │                      │    │  前則無類此之規定（依司│
│    │    │                      │    │  法院大法院釋字第一百三│
│    │    │                      │    │  十三號解釋認為：刑法第│
│    │    │                      │    │  四十七條明文規定受有期│
│    │    │                      │    │  徒刑之執行完畢，或受無│
│    │    │                      │    │  期徒刑或有期徒刑一部之│
│    │    │                      │    │  執行，而赦免後，五年以│
│    │    │                      │    │  內再犯有期徒刑以上之罪│
│    │    │                      │    │  者為累犯，所謂赦免，經│
│    │    │                      │    │  本院院解字第三五三四號│
│    │    │                      │    │  解釋係指特赦及免除其刑│
│    │    │                      │    │  者而言，不包括大赦在內│
│    │    │                      │    │  。其所稱免除其刑，係指│
│    │    │                      │    │  基於赦免權作用之減刑而│
│    │    │                      │    │  免除其刑而言。其他如刑│
│    │    │                      │    │  法第二十三條但書、第二│
│    │    │                      │    │  十四條第一項但書、第二│
│    │    │                      │    │  十六條但書、第二十七條│
│    │    │                      │    │  等所規定之免除其刑，既│
│    │    │                      │    │  非基於赦免權之作用），│
│    │    │                      │    │  而係應依刑事訴訟法諭知│
│    │    │                      │    │  免刑之判決，並無徒刑之│
│    │    │                      │    │  執行，與累犯之構成要件│
│    │    │                      │    │  無關，自不包括在內    │
├──┴──┴───────────┴──┴────────────┤
│綜合比較結果，以修正前刑法對被告較為有利（因不論依修正前刑法或修正│
│後刑法，被告均構成累犯，然罰金刑規定之變更則以修正前刑法對被告較為│
│有利），依上揭最高法院95年第8 次刑事庭會議決議，應一體適用修正前刑│
│法處斷。                                                          │
└─────────────────────────────────┘
附錄：
中華民國刑法第196條第1項
行使偽造、變造之通用貨幣、紙幣、銀行券，或意圖供行使之用
而收集或交付於人者，處3 年以上10年以下有期徒刑，得併科5
千元以下罰金。


司法院資訊處製作；財團法人民間司法改革基金會備份。
